【裁判字號】    89,上,566
【裁判日期】    900828
【裁判案由】    確認通行權存在
【裁判全文】
臺灣高等法院臺中分院民事判決  八十九年度上字第五六六號
上  訴  人  陸興遊樂事業股份有限公司
法定代理人  蔡  董
上  訴  人  臺灣省臺中縣私立高級青年中學
法定代理人  蔡郁敬
共      同
訴訟代理人  周進文律師
複  代理人  李金鳳
被 上 訴人  甲○○
訴訟代理人  陳石定
右當事人間請求確認通行權存在事件，被上訴人對於中華民國八十九年九月二十九日臺
灣臺中地方法院八十八年度訴字第二三三九號第一審判決提起上訴，本院判決如左：
    主    文
確認被上訴人就上訴人陸興遊樂事業股份有限公司所有坐落台中縣大里市○○段第一
五五號土地上如附圖所示紅線部分、面積零點零零捌柒零伍公頃，有通行權存在。上
訴人陸興遊樂事業股份有限公司應容忍被上訴人於如附圖所示紅線部分土地開設道路
供通行之用，並不得設置障礙物或為其他妨礙被上訴人通行之行為。
被上訴人其餘之訴駁回。
第二審訴訟費用由上訴人陸興遊樂事業股份有限公司負擔二分之一，餘由被上訴人負
擔。
    事    實
甲、上訴人方面：
一、聲明：求為判決：(一)原判決廢棄。(二)右廢棄部分，被上訴人在第一審之訴駁回。
    (三)第一、二審訴訟費用由被被上訴人負擔。
二、陳述：除與原判決記載相同者，茲引用之外，補稱：
    (一)查本件原判決略以「．．．查原告就訴外人蔡少明所有一六五地號土地具有租
      賃關係，已如前述，而原告所有六一建號建物所使用之一六五地號土地係袋地
      ，復為兩造所不爭執，並經本院勘驗屬實，依據前開規定，原告自得對被告陸
      興公司所有二零五號土地主張袋地通行權。．．．」，而認定本件一六五號土
      地為袋地，可通行系爭二零五號土地，合先敘明。
    (二)惟查，本件一六五號土地原本即有面臨道路，此有一六五號土地之位置圖可證
      ，且於九二一大地震後，一六五號土地面臨道路部分之建物已經毀損不堪使用
      而拆除，此有照片可證。從而，一六五號土地並非袋地，一六五號土地所有權
      人蔡少明已無權主張所謂袋地通行權，而被上訴人為一六五號土地上建物（即
      六一號建物）之所有權人，更無權主張袋地通行權，其理甚明。
    (三)查本件原判決略以「．．．最高法院四十八年台上字第一四五七號著有判例可
      資參照；參照該判例之原判決全部裁判意旨，係認為使用土地之房屋所有人對
      土地所有人應支付相當之代價，則其法律關係之性質，當屬租賃，至其租金數
      額，如當事人間不能協議決定，當可訴請法院裁判，其再因轉讓而承受土地所
      有權之人，應有民法第四百二十五條之適用，其再因轉讓而繼受房屋所有權之
      人，則除有反對之特約外，應推斷土地所有人對之默許其繼續承租，故不問其
      後為轉讓土地或轉讓房屋，其土地所有權之承受人對房屋所有人或房屋所有權
      之承受人對土地所有人，均繼續其原來之法律關係（最高法院七十三年度第五
      次民事庭會議決議參照）。揆諸前開判例意旨，於土地及其上建物非屬同一人
      所有時，即與推定具有租賃關係之要件不符，蓋土地及其上建物為不同人所有
      之情形，則其間之利用關係，或已有安排，或應由其自行解決，法律似無強制
      介入之必要。茲本件需審究者，乃一六五地號土地為蔡少明所有，而其上六一
      建號建物原屬蔡少明擔任負責人之青年建設公司所有，則於青年建設公司將六
      一建號建物讓與訴外人張資錦時，是否得類推適用最高法院四十八年台上字第
      一四五七號判例，推定在建物得使用期限內，具有租賃關係。本院基於下列二
      點理由，認在此情形應得類推適用。一為土地及其上建物分屬公司負責人及公
      司所有時，名義上雖非屬同一人所有，但實際上土地上之建物利用該土地，通
      常並無明顯之法律關係存在，依一般社會觀念，常被認為同屬一人所有，為兼
      顧建物受讓人及社會經濟利益，避免拆屋起見，於受讓之當事人無法證明其間
      之利用關係時，法律似有介入之必要，推定在建物得使用期限內，具有租賃關
      係。二為訴外人蔡少明明知六一建號建物占用其所有一六五地號土地，則其於
      八十五年間代表青年建設公司將六一建號建物讓與訴外人張資錦時，顯具有允
      許訴外人張資錦取得六一建號建物後，繼續使用一六五地號土地之意思。又強
      制執行法上之拍賣應解釋為買賣之一種，即以債務人為出賣人，拍定人為買受
      人（最高法院四十七年台上字第一五二號判例參照），是原告由本院拍賣取得
      六一建號建物所有權後，自得主張於該建物得使用期限內，就訴外人蔡少明所
      有一六五地號土地，繼受原有之租賃關係。．．．」，而認定原為蔡少明所有
      之一六五地號土地，與其上原屬青年建設公司所有之六一建號建物間，有租賃
      關係存在，核其理由容有不當，茲說明如後：
    (1)原判決先引用最高法院四十八年台上字第一四五七號判例，認定「於土地及其
      上建物非屬同一人所有時，即與推定具有租賃關係之要件不符，蓋土地及其上
      建物為不同人所有之情形，則其間之利用關係，或已有安排，或應由其自行解
      決，法律似無強制介入之必要」就此，原判決已明確表示，土地及其上建物如
      不屬於同一人所有時，不應推定其間有租賃權存在。但原判決其後又認定「一
      六五地號土地為蔡少明所有，而其上六一建號建物原屬蔡少明擔任負責人之青
      年建設公司所有，則於青年建設公司將六一建號建物讓與訴外人張資錦時，是
      否得類推適用最高法院四十八年台上字第一四五七號判例，推定在建物得使用
      期限內，具有租賃關係。本院基於下列二點理由，認在此情形應得類推適用」
      ，原判決於一六五號土地及六一號建物為不同人所有之事實前提下，又認定有
      租賃權存在，原判決就同一法律之解釋，明顯前後矛盾。蓋一六五號土地及六
      一號建物分為為蔡少明及青年建設公司所有，該土地及房屋明顯非同一人所有
      ，原判決已引用最高法院四十八年台上字第一四五七號判例，明確表示土地及
      其上建物為不同人所有之情形，則其間之利用關係，或已有安排，或應由其自
      行解決，法律似無強制介入之必要云云，詎原判決竟又認定該等情形應類推適
      用有租賃關係存在云云，如此推論，令人莫名所以，判決理由前後矛盾，不言
      而喻。
    (2)又原判決類推適用原為蔡少明所有之一六五地號土地，與其上原屬蔡少明擔任
      負責人之青年建設公司所有之六一建號建物間，有租賃關係存在之理由，其一
      係略謂：「．．．土地及其上建物分屬公司負責人及公司所有時，名義上雖非
      屬同一人所有，但實際上土地上之建物利用該土地，通常並無明顯之法律關係
      存在，依一般社會觀念，常被認為同屬一人所有，為兼顧建物受讓人及社會經
      濟利益，避免拆屋起見，於受讓之當事人無法證明其間之利用關係時，法律似
      有介入之必要，推定在建物得使用期限內，具有租賃關係．．．」然查，原判
      決既謂土地及其上建物為不同人所有之情形，則其間之利用關係，或已有安排
      ，或應由其自行解決，法律似無強制介入之必要云云，此固與前開最高法院判
      例無違。但原判決於本件之情形竟又稱土地及其上建物分屬公司負責人及公司
      所有時，名義上雖非屬同一人所有，法律似有介入之必要，推定在建物得使用
      期限內，具有租賃關係云云，如此認事用法，實難以令人茍同。而查，公司與
      公司之股東或負責人係屬獨立不同之權利主體，公司所有物與公司股東或負責
      人之所有物，明顯非同一人所有，此為現行法律建構之基本原則，亦屬法律常
      識。然而，原判決所稱土地及其上建物分屬公司負責人及公司所有時，名義上
      雖非屬同一人所有，但依一般社會觀念，常被認為同屬一人所有云云，無異係
      在積非成是，以不正確之法律觀念扭曲法律規定，並不足採。再查，公司為與
      公司股東或負責人為相獨立之權利主體，公司並不等同於股東或負責人所有之
      財產，股東或負責人占有公司所有之土地並於其上興建房屋，並不當然有合法
      權源（例如公司負責人未依公司法之程序，私下為自己之利益，而占有公司所
      有之土地等情形皆屬之），於該等情形下，公司基於土地所有權人之地位，亦
      得請求拆除地上物，而該土地之繼受人當然亦可請求拆除地上物，其理甚明。
      此已可稽，土地及其上建物分屬公司負責人及公司所有時，名義上雖非屬同一
      人所有，但依一般社會觀念，常被認為同屬一人所有云云，非惟與法律規定不
      合，且亦與社會常情有違。然原判決前開理由以偏概全稱：「兼顧建物受讓人
      及社會經濟利益，避免拆屋起見，於受讓之當事人無法證明其間之利用關係時
      ，法律似有介入之必要，推定在建物得使用期限內，具有租賃關係」云云，並
      非的論。
    (3)原判決另以：「．．訴外人蔡少明明知六一建號建物占用其所有一六五地號土
      地，則其於八十五年間代表青年建設公司將六一建號建物讓與訴外人張資錦時
      ，顯具有允許訴外人張資錦取得六一建號建物後，繼續使用一六五地號土地之
      意思。．．」然查，蔡少明代表青年公司將六一號建物出售予張資錦，是否即
      有同意張資錦使用一六五號土地？此於論理上，並非必然存在之事實，蓋公司
      與股東或公司負責人為相互獨立之權利主體，公司負責人代表公司為法律行為
      ，不當然得認定有同時為自己行為之意思存在。且縱蔡少明有同意張資錦適用
      該土地，其法律關係亦非當然原判決所認定之租賃關係，而蔡少明同意張資錦
      使用一六五號土地，其後張資錦將六一號建物出售予他人，蔡少明是否同意他
      人繼續使用一六五號土地？或其後取得六一號建物之所有權人，是否有權主張
      繼續使用一六五號土地？此俱非無疑。尤有甚者，一六五號土地，於六一號建
      物出售予張資錦前，即已遭法院查封，迄今仍未啟封，而此依強制直刑法第五
      十一條之規定，蔡少明對於一六五號土地之使用權能已受限制，蔡少名義無從
      合法有效地將該一六五號土地出租予張資錦，原判決認定一六五地號土地，與
      六一建號建物間，有租賃關係存在，核其理由容有不當。
    (四)末查，原判決所命被被上訴人通行之土地，因青年中學於九二一大地震後，校
      舍有倒塌，為重建校舍之需，有於該土地上興建新校舍，如被被上訴人通行該
      部分之土地，顯然將造成被上訴人重大之損失，該通行之範圍並非對於被上訴
      人損害最少之處所，被上訴人主張通行該部分之土地，與法尚屬不合。
    (五)對於大里地政事務所民國（下同）九十年五月二十五日複丈成果圖通行權之位
      置及面積無意見。
三、證據：除援用第一審所提證據外，補提出位置圖乙份、現場照片四禎、土地登記
    謄本二份為證。
乙、被上訴人方面：
一、聲明：求為判決：駁回上訴或確認被上訴人就上訴人陸興公司所有坐落台中縣大
    里市○○段第一五五號土地上如附圖所示紅線部分、面積零點零零捌柒零伍公頃
    ，有通行權存在。上訴人陸興公司應容忍被上訴人於如附圖所示紅線部分土地開
    設道路供通行之用，並不得設置障礙物或為其他妨礙被上訴人通行之行為；訴訟
    費用由上訴人負擔。
二、陳述：除與原判決記載相同者，茲引用之外，補稱：
    (一)上訴人上訴理由為被上訴人之建物所在地一六五地號，原本即面臨道路。於九
      二一地震後，一六五地號面臨道路部分之建物業已拆除，故無所謂袋地通行權
      問題。
    (二)被上訴人所提之地籍圖及一六五地號周圍之土地登記謄本，上訴人所稱之面臨
      道路之土地（即一五五地號），亦為被上訴人所有。
    (三)原判決所認被上訴人應有通行權存在之土地，亦為上訴人所選定。
    (四)被上訴人同意依大里地政事務所九十年五月二十五日複丈成果圖通行權之位置
      及面積通行。
三、證據：除援用第一審所提證據外，補提出土地登記謄本一份、地籍圖謄本一份為
    證。
丙、本院依職權勘驗現場及會同地政人員測量兩造同意之通行位置。
    理      由
一、按被告於訴之變更無異議，而為本案之言詞辯論者，視為同意訴之變更，民事訴
    訟法第二百五十五條第二項定有明文。本件被上訴人於原審聲明確認被上訴人就
    上訴人陸興公司所有坐落台中縣大里市○○段第二０五號土地上如原判決附圖所
    示Ｂ部分、面積零點零貳壹捌柒陸公頃，有通行權存在。上訴人應容忍被上訴人
    於如原判決附圖所示Ｂ部分土地開設道路供通行之用，並不得設置障礙物或為其
    他妨礙被上訴人通行之行為，於本院審理時變更為確認被上訴人就上訴人陸興公
    司所有坐落台中縣大里市○○段第一五五號土地上如附圖所示紅線部分、面積零
    點零零捌柒零伍公頃，有通行權存在。上訴人陸興公司應容忍被上訴人於如附圖
    所示紅線部分土地開設道路供通行之用，並不得設置障礙物或為其他妨礙原告通
    行之行為，上訴人對此訴之變更部分無異議，而為本案之言詞辯論，依前揭規定
    ，視為同意訴之變更，又按原告如有將原訴變更時，以訴之變更合法為條件，撤
    回原訴之意思，而其訴之變更不合法者，除駁回新訴外，固應仍就原訴予以裁判
    。若其訴之變更合法，而其原訴可認為已撤回，因而終結者，應專就新訴裁判（
    最高法院二十九年度上字第一七七一號判例參照），本件被上訴人既為上述訴之
    變更，且認定其訴之變更為合法，而其原訴可認為已撤回，因而終結，本院自應
    專就新訴裁判，合先敘明。
二、被上訴人主張：被上訴人於八十七年六月間，拍賣取得坐落台中縣大里市○○段
    第一六五、一六六、二０五地號土地上之同段六一建號建物，惟該建物非經由鄰
    近上訴人陸興公司所有前開一五五地號土地，無法與公路聯絡，被上訴人所買受
    之六一建號建物原與上開一六五地號土地同為訴外人蔡少明所有，八十五年間蔡
    少明將六一建號建物移轉予訴外人張資錦所有，其後該建物再由被上訴人拍賣取
    得，雖被上訴人與蔡少明間就一六五地號土地並未訂定租賃契約，惟依最高法院
    四十八年台上字第一四五七號判例及七十三年第五次民事庭會議決議，訴外人張
    資錦與蔡少明間就一六五地號土地應有租賃關係存在，又依司法行政部釋示：基
    地承租人出賣其在他人地上所建房屋時，亦應推定其將基地租用權一併出讓，是
    被上訴人買受六一建號建物時，亦同時取得張資錦與蔡少明間就一六五地號土地
    之租用權，故依最高法院七十九年度第二次民事庭會議決議，被上訴人就上訴人
    陸興公司所有一五五地號土地如原審判決附圖所示紅線部分土地，應有通行權存
    在，爰訴請如聲明所示，於本院審理時則主張依大里地政事務所九十年五月二十
    五日複丈成果圖所示紅線部分為通行權之位置及面積通行等語。上訴人則以：本
    件被上訴人所有之建物自興建完成迄今，建物及其基地之所有權人未曾為同一人
    所有，自無民法最高法院四十八年台上字第一四五七號判例及民法第四百二十五
    條之一規定之適用，即不得推定建物所有權人就基地有租賃關係存在，而被上訴
    人就基地既無法證明具有租賃或其他合法使用權源存在，則被上訴人依七十九年
    度第二次民事庭會議決議，請求依民法第七百八十七條及第七百八十八條之規定
    ，確認就上訴人所有之土地有通行權存在或開設道路，依法即屬無據，惟於本院
    審理時則對大里地政事務所九十年五月二十五日複丈成果圖通行權之位置及面積
    通行一節無意見等語，資為抗辯。
三、本件確認通行權存在之訴，係因上訴人否認被上訴人有通行上訴人陸興公司所有
    土地之權利，導致被上訴人對上訴人陸興公司所有土地之通行權存在，有法律關
    係不明確，必須藉確認判決之法律上利益，除去被上訴人之通行權受侵害之危險
    ，以確定渠等通行權之法律關係，是被上訴人提起本件確認之訴，有即受確認判
    決之法律上利益。
四、被上訴人主張其於八十七年六月間，由原審法院拍賣取得上開六一建號建物，該
    建物所占用基地為袋地，非經由上訴人陸興公司所有前開一五五地號等土地，無
    法與公路聯絡之事實，業據被上訴人提出建物登記謄本及土地登記謄本為證，且
    為上訴人於原審審理時所不爭執，被上訴人此部分主張堪信為真實，雖上訴人於
    本院審理時主張本件一六五號土地原本即有面臨道路，此有一六五號土地之位置
    圖可證，且於九二一大地震後，一六五號土地面臨道路部分之建物已經毀損不堪
    使用而拆除，此有照片可證。從而，一六五號土地並非袋地，一六五號土地所有
    權人蔡少明已無權主張所謂袋地通行權，而被上訴人為一六五號土地上建物（即
    六一號建物）之所有權人，更無權主張袋地通行權云云，惟查同段第二○五、一
    五五、一六三等地號與同段一六五地號相鄰，均屬上訴人所有，有土地登記謄本
    可查，而同段一六五地號東邊則面臨上訴人青年中學之操場，有上訴人所提出之
    位置圖可查（見本院卷第二九頁），而上訴人所提之相片（見本院卷第三○、三
    一頁）其所稱可通行之道路，仍被上訴人陸興公司所有同段一五五地號所隔離，
    上訴人上開所述與事實不符，不足採信。
五、查被上訴人所有六一建號建物係訴外人青年建設公司於六十二年間興建並取得所
    有權，而該建物所在之基地則自六十年間起即為青年建設公司負責人蔡少明個人
    所有，嗣於八十五年間訴外人青年建設公司與訴外人張資錦於訴訟上達成和解，
    將六一建號建物移轉予訴外人張資錦所有，其後該建物再於八十七年六月二十四
    日由被上訴人拍賣取得等情，為兩造所不爭執，且有建物登記謄本二份、土地登
    記謄本一份在卷可稽，並經原審法院調取同院八十五年度訴字第一０六一號民事
    案卷核閱無訛。茲兩造所爭執者為被上訴人取得六一建號建物後就訴外人蔡少明
    所有一六五地號土地，是否具有合法使用權源，而得適用最高法院七十九年度第
    二次民事庭會議決議，對上訴人陸興公司所有一五五地號土地主張通行權存在，
    按起造人申請建造執照或雜項執照時，應備具申請書、土地權利證明文件、工程
    圖樣及說明書，建築法第三0條定有明文，而建築法第卅條所稱之土地權利證明
    文件，包括以土地提供為建築使用之同意書在內（內政部台內營字第766261  號
    函參照），此「土地使用權同意書」為契約之一種，經當事人互相表示意思一致
    者，即為成立，本件被上訴人所有之系爭建物為六十一號建物，屬經申請建築領
    有建築執照興工完成，並領有建築使用執照在案，為兩造所不爭執，且有建物登
    記謄本二份附卷可查（見原審八十八年中簡字第一九一一號卷），是該建物依法
    應經原所有權人書立「土地使用權同意書」，方得向台中縣政府申請建築執照，
    該建物既經基地所有權人立「土地使用權同意書」建築完成，應認定為有權占有
    ；又訴外人蔡少明明知六一建號建物占用其所有一六五地號土地，則其於八十五
    年間代表青年建設公司將六一建號建物讓與訴外人張資錦時，顯具有允許訴外人
    張資錦取得六一建號建物後，繼續使用一六五地號土地之意思，故張資錦取得六
    一建號建物後仍屬有權占有；次按「契約未定期限者，借用人應於依借貸之目的
    使用完畢時返還之，此觀民法第四百七十條規定自明。兩造間就系爭房屋所坐落
    之系爭土地有未定期限之使用借貸關係，而被上訴人借用系爭土地之目的，既為
    繼續使用被上訴人或其先人前所建造之房屋使用為目的，自以被上訴人使用系爭
    土地之目的完畢，即其無繼續居住系爭房屋或該房屋不堪使用時，返還期限始屆
    至。上訴人雖又主張，若兩造間有使用借貸關係，亦因伊已對被上訴人為終止借
    貸關係之意思表示，被上訴人亦應返還系爭土地云云。然上訴人既未能證明被上
    訴人已不使用系爭房屋或系爭房屋已不堪住用，縱兩造間未訂立借用之期限，上
    訴人亦不得任意終止兩造間之借貸關係，其所為終止契約之意思表示，不能認為
    有效」（最高法院八十七年度台上字第二○五號判決參照），又強制執行法上
    之拍賣應解釋為買賣之一種，即以債務人為出賣人，拍定人為買受人（最高法院
    四十七年台上字第一五二號判例參照），是被上訴人由原審法院拍賣取得六一建
    號建物所有權後，並無積極事證證明被上訴人無繼續使用系爭房屋或該房屋不堪
    使用，其使用借貸之期限應認定尚未屆至，而第一六五地號之所有權人復未以終
    止使用借貸主張被上訴人為無權占有，基上說明，本件被上訴人所有之系爭建物
    之占有基地應屬有權占有，堪以認定。
六、按土地因與公路無適宜之聯絡，致不能為通常使用者，土地所有人，得通行周圍
    地以至公路，民法第七百八十七條第一項前段定有明文。次按民法創設鄰地通行
    權之目的，原為發揮袋地之利用價值，使地盡其利，以增進社會經濟之公益，是
    以袋地無論由所有人或其他利用權人使用，周圍地之所有人及其他利用權人均有
    容忍其通行之義務。民法第七百八十七條規定土地所有人鄰地通行權，依同法第
    八百三十三條、第八百五十條、第九百十四條之規定準用於地上權人、永佃權人
    或典權人間，及各該不動產物權人與土地所有人間，不外本此立法意旨所為一部
    分例示性質之規定而已，要非表示於所有權以外其他土地利用權人間即無相互通
    行鄰地之必要，而有意不予規定。從而鄰地通行權，除上述法律已明定適用或準
    用之情形外，於其他土地利用權人相互間（包括承租人、使用借貸人在內），亦
    應援用「相類似案件，應為相同之處理」之法理，為之補充解釋，以求貫徹（最
    高法院八十二年度台上字第五八０號判決及同七十九年度第二次民事庭會議決議
    參照）。查被上訴人就訴外人蔡少明所有一六五地號土地具有使用借貸之關係，
    屬有權占有，已如前述，而被上訴人所有六一建號建物所使用之一六五地號土地
    係袋地，亦如前述，並經本院勘驗屬實，依據前開規定，被上訴人自得對上訴人
    陸興公司所有一五五地號土地主張袋地通行權。次按有通行權人應於通行必要之
    範圍內，擇其周圍地損害最少之處所及方法為之，民法第七百八十七條第二項定
    有明文。是本院自應審究周圍地損害最少之處所及方法，以決定被上訴人其通行
    權之範圍及面積。查被上訴人所有六一建號建物及其使用之土地，其通往最近公
    路部分，經本院囑託台中縣大里地政事務所派員測量結果，以附圖所示紅線部分
    使用之面積較少，有複丈成果圖附卷可參（見本院卷第九七頁），是該附圖所示
    紅線部分應屬損害最小之通行之處所及方法。
七、從而，被上訴人依民法第七百八十七條第一項之規定，請求確認被上訴人就上訴
    人陸興公司所有坐落台中縣大里市○○段第一五五號土地上如附圖所示紅線部分
    、面積零點零零捌柒零伍公頃，有通行權存在，及上訴人應容忍被上訴人於如附
    圖所示紅線部分土地開設道路供通行之用，並不得設置障礙物或為其他妨礙被上
    訴人通行之行為，為有理由，應予准許。至於上訴人青年中學為二○五地號土地
    之承租人，惟並無證據證明亦為一五五地號之承租人，則本件通行權之爭議與上
    訴人青年中學無關，被上訴人以其為被告應無理由，此部分應予駁回。
八、本件事證已臻明確，兩造其餘之攻擊防禦方法，核與本案之結論，不生影響，爰
    不一一贅述，併此敘明。
據上論結：本件被上訴人之訴為一部有理由，一部無理由，依民事訴訟法第七十九條
但書，判決如主文。
中      華      民      國    九十     年      八       月      二十八  日
~B1民事第二庭審判長法  官  童有德
~B2                法  官  翁芳靜
~B3                法  官  黃永泉
右為正本係照原本作成。
如對本判決上訴，須於收受判決送達後二十日內向本院提出上訴書狀，其未表
明上訴理由者，應於提出上訴後二十日內向本院提出上訴理由書（須按他造人數附具
繕本），並繳納送達用雙掛號郵票拾份（每份參拾肆元）。
上訴時應提出委任律師或具有律師資格之人之委任狀；委任有律師資格者，另應附具
律師及格證書及釋明委任人與受任人有民事訴訟法第四百六十六條之一第一項但書或
第二項（詳附註）所定關係之釋明文書影本。
~B                書記官  林玉惠
中      華      民      國    九十     年      八       月     二十八  日
附註：
民事訴訟法第四百六十六條之一（第一項、第二項）
對於第二審判決上訴，上訴人應委任律師為訴訟代理人。但上訴人或其法定代理人具
有律師資格者，不在此限。
上訴人之配偶、三親等內之血親、二親等內之姻親，或上訴人為法人、中央或地方機
關時，其所屬專任人員具有律師資格並經法院認為適當者，亦得為第三審訴訟代理人
。
                                                                        Ｈ


司法院資訊處製作；財團法人民間司法改革基金會備份。
